【裁判字號】    97,上訴,1063
【裁判日期】    970911
【裁判案由】    重傷害致死等
【裁判全文】
臺灣高等法院臺中分院刑事判決        97年度上訴字第1063號
上  訴  人
即  被  告  甲○○
                    （另案在臺灣臺中監獄苗栗分監執行中）
指定辯護人  本院公設辯護人  丁○○
上  訴  人
即  被  告  己○○
指定辯護人  本院公設辯護人  戊○○
上  訴  人
即  被  告  庚○○
選任辯護人  林萬生  律師
上列上訴人因重傷害致死等案件，不服臺灣苗栗地方法院96年度
重訴字第18號中華民國97年2月20 日第一審判決（起訴案號：臺
灣苗栗地方法院檢察署95年度偵字第6088號、96年度偵緝字第
123號、96年度偵字第4050號），提起上訴，本院判決如下：
    主    文
原判決撤銷。
甲○○共同犯傷害致人於死罪，處有期徒刑柒年陸月。扣案之鐵
條轉折器壹支沒收。
己○○共同犯傷害致人於死罪，處有期徒刑捌年。扣案之鐵條轉
折器壹支沒收。
庚○○教唆共同傷害人之身體，累犯，處有期徒刑壹年，減為有
期徒刑陸月，如易科罰金，以新臺幣壹仟元折算壹日。扣案之鐵
條轉折器壹支沒收。
    犯罪事實
一、庚○○前因傷害致死、竊盜及違反麻醉藥品管理條例案件，
    經法院判處應執行有期徒刑11年，於民國89年4 月18日假釋
    出監，94年6 月6 日假釋期滿未經撤銷，視為執行完畢。
二、庚○○僱用其兄己○○與甲○○、林邦尹（業經原審判決確
    定）及謝國平、黃世堯（以上2人均經臺灣苗栗地方法院檢
    察署檢察官另為不起訴處分）等人從事工地綁鐵工作。其等
    於95年11月25日20時許，在苗栗縣竹南鎮龍鳳漁港好望角餐
    廳飲酒時，己○○將其與從事綁鐵工作之許天賜在工作時發
    生口角之事告知庚○○，因己○○欲教訓許天賜，庚○○竟
    基於教唆傷害之犯意，指使原無犯罪意思之甲○○、林邦尹
    、謝國平、黃世堯等人，隨同己○○前往苗栗縣竹南鎮頂埔
    里2鄰頂大埔96號2樓之許天賜住處，而唆使甲○○、林邦尹
    、謝國平、黃世堯等人，迨見己○○動手時，即一起毆打許
    天賜。甲○○、謝國平、黃世堯乃萌生傷害犯意，並與己○○基於犯意聯絡，林邦尹則萌生幫助傷害犯意，而為下列行
    為：
  (一)己○○等5人分乘3部機車一同出發，其中黃世堯附載謝國平
    ，林邦尹附載甲○○，己○○1人駕駛機車，途中先至己○○位在苗栗縣竹南鎮頂埔里「營全宮」旁之宿舍，由甲○○
    負責下車拿取庚○○所有、長約98至99公分、供綁鐵用之鐵
    條轉折器（即扣押物品清單所載之鐵棍）1支，備以傷害許
    天賜之用，林邦尹見甲○○手持鐵條轉折器，明知其欲持以
    傷害許天賜，仍基幫助傷害之犯意，繼續駕駛機車附載甲○○，並夥同己○○等人前往距該處約100餘公尺之許天賜住
    處尋釁，同日20時30分許，己○○等5人抵達許天賜住處樓
    下，由己○○、甲○○率先登上2樓找許天賜，黃世堯、謝
    國平尾隨在後，林邦尹則最後上樓。
  (二)己○○、甲○○找到許天賜後，均明知頭部顱腔為人體脆弱
    部位，以鐵條轉折器重擊人體頭腦要害，可能奪人生命，己○○、甲○○雖主觀上無致許天賜死亡之故意，客觀上應能
    預見以鐵條轉折器重擊人體頭部，有導致死亡之可能性，將
    發生死亡結果，己○○、甲○○仍共同基於普通傷害之犯意
    聯絡，由己○○先行持許天賜住處內之電視遙控器砸向許天
    賜頭部，再隨手拿現場之圓板凳往許天賜之頭部、身體、胸
    前等部位毆打，繼之由甲○○持前揭鐵條轉折器朝許天賜頭
    部猛力揮擊2下，許天賜因之不支倒地，受有頭部外傷合併
    顱骨骨折、嚴重腦挫傷及蜘蛛網膜下和腦室出血併中樞衰竭
    、頭皮撕裂傷等傷害。
  (三)嗣謝國平、黃世堯隨後來到2樓，見到上開己○○、甲○○
    毆打許天賜之情況已失控，立即中止傷害之犯意，黃世堯並
    要求謝國平出手阻止甲○○，謝國平之左手無名指因之不慎
    被甲○○所持鐵條轉折器揮打成傷（傷害部分未據告訴），
    嗣己○○、甲○○2人及時冷靜下來，停止毆打許天賜，並
    與黃世堯、謝國平及事後到場之林邦尹一同逃離現場。而許
    天賜雖經其友人馮玉中急召救護車送往苗栗縣頭份鎮為恭紀
    念醫院再轉臺北市榮民總醫院救治，仍因頭部遭鈍擊導致頭
    顱骨骨折、顱內出血併發大葉性肺炎引發中樞神經休克，於
    95年12月3日1時42分許不治死亡。
三、案經許天賜之子丙○○訴由苗栗縣警察局竹南分局報請臺灣
    苗栗地方法院檢察署檢察官偵查起訴。
    理    由
  ┌──────────────────────────────┐
壹│證據能力方面                                                │
  └──────────────────────────────┘
一、按現行刑事訴訟法第287條之2規定「法院就被告本人之案件
    調查共同被告時，該共同被告準用有關人證之規定」，即共
    同被告對於其他共同被告之案件而言，為被告本人以外之第
    三人，本質上屬於證人，為確保被告對證人之對質詰問權，
    證人於審判中，應依法定程序，到場具結陳述，並接受被告
    之詰問，其陳述始得作為認定被告犯罪事實之判斷依據。本
    件被告己○○、甲○○於原審審理中已以證人身分作證，並
    經交互詰問程序確實保障被告庚○○之訴訟權，共同被告己○○、甲○○之陳述自得作為認定被告庚○○犯罪事實之判
    斷依據，合先敘明。
二、按法院或檢察官依刑事訴訟法第208條規定囑託醫院、學校
    或其他相當之機關、團體為鑑定時，祇須其以言詞或書面
    提出之鑑定報告，符合刑事訴訟法第206條第1項、第208條
    所規定之形式要件，即具有證據能力，此即屬於刑事訴訟法
    第159條第1項所稱「法律有規定」之特別情形（最高法院96
    年度台上字第6842號判決意旨參照）。本案被害人許天賜之
    死亡原因，係由臺灣士林地方法院檢察署檢察官囑託法務部
    法醫研究所進行解剖鑑定，鑑定人並依法於鑑定前具結，符
    合前開所述之法定囑託程序，則該所出具之法務部法醫研究
    所96年1月19日（95）醫鑑字第2334號鑑定書（見臺灣士林
    地方法院檢察署95年度相字第802號卷第131頁至第138頁）
    ，自有證據能力。又卷附之臺灣士林地方法院檢察署相驗屍
    體證明書、法醫驗斷書等（參見臺灣士林地方法院檢察署95
    年度相字第802號卷第99頁至第109頁、第116頁至第126頁）
    等，分別係檢驗員、法醫師等公務員依其等所見在職務上製
    作之紀錄文書、證明文書，且無顯不可信之情況，依刑事訴
    訟法第159 條之4第1款之規定，均有證據能力。
三、按被告以外之人於審判外之陳述，雖不符前4條之規定，而
    經當事人於審判程序同意作為證據，法院審酌該言詞陳述或
    書面陳述作成時之情況，認為適當者，亦得為證據；當事人
    、代理人或辯護人於法院調查證據時，知有第159條第1項不
    得為證據之情形，而未於言詞辯論終結前聲明異議者，視為
    有前項之同意，刑事訴訟法第159條之5定有明文。本案下列
    引為證據之證人陳述及書證，即證人即共同被告甲○○、林
    邦尹、己○○以及證人謝國平、黃世堯、丙○○、馮玉中、
    林增金於警詢之證述、財團法人為恭紀念醫院診斷證明書（
    見臺灣苗栗地方法院檢察署95年度偵字第6088號卷(一)第23
    頁至第27頁、第14頁至第18頁、第6頁至第9頁、第30頁至第
    35頁、第50頁至第53頁、第61頁至第62頁背面、第64頁至第
    65頁、第59頁），被告等及選任辯護人均不爭執其證據能力
    ，且以之作為證據並無不當，依上揭法條之規定，自均有證
    據能力。
四、再按被告以外之人於偵查中向檢察官所為之陳述，除顯有不
    可信之情況者外，得為證據，刑事訴訟法第159條之1第2項
    定有明文。偵查中檢察官對被告以外之人（包括證人、鑑定
    人、告訴人、被害人及共同被告等）所為之偵查筆錄，或被
    告以外之人向檢察官所提之書面陳述，性質上均屬傳聞證據
    。惟現階段刑事訴訟法規定檢察官代表國家偵查犯罪，實施
    公訴，依法其有訊問被告、證人及鑑定人之權，證人、鑑定
    人且須具結，而實務運作時，檢察官在偵查中向被告以外之
    人所取得之陳述，原則上均能遵守法律規定，不至違法取供
    ，其可信度極高，為兼顧理論與實務，爰明定被告以外之人
    於偵查中向檢察官所為之陳述，除顯有不可信之情況者外，
    得為證據。職是，被告以外之人前於偵查中以具結而為陳述
    ，除反對該項供述證據具有證據能力之一方，已釋明「現有
    不可信之情況」之理由外，不宜以該證人未能於審判中接受
    他造反對詰問為由，即遽指該證人於偵查中之陳述不具證據
    能力。而所謂不可信之情況，法院應審酌被告以外之人於陳
    述時之外在環境及情況，例如：陳述人於陳述時之心理狀態
    是否健全、有無違法取供情事，是否出於陳述者之真意所為
    之供述等，以為判斷之依據。本件證人即共同被告甲○○、
    林邦尹、己○○、庚○○於偵查中之陳述（見臺灣苗栗地方
    法院檢察署95年度偵字第6088號卷(一)第107頁至第108頁、第
    130頁至第133頁、第88頁至第92頁、第87頁、第96頁至第
    100頁、第101頁至第102頁、第59頁、第131頁至第138頁、
    臺灣苗栗地方法院檢察署95年度偵字第6088號卷(二)第10 頁
    至第11頁、第15頁至第16頁、第25頁至第28頁、臺灣苗栗地
    方法院檢察署96年度偵緝字123號卷第12頁至第13頁、第31
    頁至第32頁、第36頁至第37頁、第43頁至第45頁）、及證人
    謝國平、黃世堯於偵查中之陳述（見臺灣苗栗地方法院檢察
    署95年度偵字第6088號卷(一)第106頁至第107頁、第133頁至
    第134頁），係以證人之身分陳述，經告以具結義務及偽證
    處罰後，於命證人朗讀結文後具結，其係於負擔偽證之處罰
    心理下證述，並以具結擔保其供述之真實性，又無受其他不
    當外力干擾之情形，依上揭說明，均有證據能力。
  ┌──────────────────────────────┐
貳│認定事實之證據及理由                                        │
  └──────────────────────────────┘
一、訊據上訴人即被告（下稱被告）甲○○坦承於上開時地持鐵
    條轉折器毆打被害人許天賜致死等犯行；被告庚○○、己○○均矢口否認有上開犯行，被告庚○○辯稱伊並無教唆行為
    云云；被告己○○辯稱伊並未用圓板凳打人，伊只有以手輕
    輕打被害人許天賜1個耳光云云。
二、經查：
  (一)上開犯罪事實，迭據被告甲○○於偵訊、原審及本院審理時
    供明在卷（見臺灣苗栗地方法院檢察署96年度偵緝字第123
    號卷第12頁至第14頁、第31頁至第33頁、第37頁，臺灣苗栗
    地方法院檢察署95年偵字第6088號卷(二)第15頁至第16頁，原
    審卷第53頁至第54頁），並有下列事證可資證明：
  (1)被害人許天賜因受頭部外傷合併顱骨骨折、嚴重腦挫傷及蜘
    蛛網膜下和腦室出血併中樞衰竭、頭皮撕裂傷等傷害，於95
    年12月3日1時42 分許，導致頭顱骨骨折、顱內出血併發大
    葉性肺炎引發中樞神經休克而不治死亡等情，業經臺灣士林
    地方法院檢察署檢察官督同法醫師相驗解剖屬實，製有相驗
    筆錄、解剖筆錄、驗斷書、相驗屍體證明書在卷可稽（見臺
    灣士林地方法院檢察署95年度相字第802號卷第99頁、第116
    頁），並有財團法人為恭紀念醫院診斷證明書1件在卷可按
    。又被害人死亡之原因，經檢察官送請法務部法醫研究所鑑
    定結果，認被害人死因為頭部遭鈍擊致頭顱骨骨折、顱內出
    血併發大葉性肺炎引發中樞神經休克而死亡，死亡方式為「
    他殺」，並認被害人頭部有工具性痕跡之壓迫性骨折痕，骨
    折區呈工具痕跡狀，呈5乘4公分之塊狀；又頭部外傷之頓器
    傷，因無檢送鐵棍凶器供比對，但若為單純木椅之木頭物，
    似無法造成死者之頭部頓創、顱內出血之結果；由解剖結果
    較支持頭部遭鐵器敲擊之結果等情，有法務部法醫研究所96
    年1月19日醫鑑字第2334號鑑定書附卷足憑。
  (2)證人即共同被告己○○於警詢、偵訊中證述「（問：你們是
    以何物傷害許天賜？）．．．是甲○○拿警方所查扣之鐵棍
    傷害許天賜的」、「（問：你們前去許天賜家中前，林邦尹
    、甲○○、黃世堯、謝國平是否知道是要去修理許天賜？）
    是我找他們4人一起前去的。要去之前我有告知他們是要去
    找許天賜理論的」、「（問：甲○○直接朝許天賜的頭打？
    ）是」、「（問：何時從好望角出發？）8、9時」等語（見
    臺灣苗栗地方法院檢察署96年偵字第6088號卷(一)第7頁至第8
    頁、第131頁至第133頁）。
  (3)證人謝國平於警詢、偵訊中證述「（問：甲○○前往找該男
    子吵架時手中有無持器械？）持1支鐵棍，我們工作在用的
    折彎鐵用，五分鐵管」、「（問：遭甲○○持鐵棍毆傷的男
    子大約幾歲？被毆打何處？被毆打的地點你是否清楚？）40
    至50歲左右，我看到頭部流血受及右手及右邊脖子有被打到
    。該地點我不清楚，經警告知該地點為苗栗縣竹南鎮頂埔里
    02鄰頂大埔96號」、「（問：該男子是於何處被打？被打後
    該男子於何處？）是在2樓客廳內被打。該男子被打後是坐
    在木椅上」、「（問：你們3人＜指甲○○、林邦尹、黃世
    堯＞有無按住被甲○○毆打的男子？）都沒有」、「（問：
    你們持何工具？）只有甲○○1人持鐵棍。其他人沒有持任
    何鐵棍及器械」、「（問：警方見你左手無名指受傷，是如
    何受傷？）是當時勸架時我要阻擋，甲○○持棍打許天賜不
    小心被打到的」、「（問：如何到許天賜家？）我被黃世堯
    騎機車載去」、「（問：許天賜被打時有無在場？）有」、
    「（問：甲○○有用武器否？）用鐵棍」、「（問：甲○○
    為何有鐵棍？）宿舍拿的」、「（問：到許天賜家前，你也
    有去工地宿舍？）有，去上廁所」、「（問：其他人都沒有
    動手打許天賜？）沒有，我只是跟甲○○去，不知去做什麼
    ，甲○○在打時，我還我搶他鐵棍，我的左手無名指被甲○○打斷」、「（問：甲○○用鐵棍打許天賜哪？）頭、頸」
    、「（問：很用力打？）是。且後來我想去搶鐵棍時，被他
    打到，手指就斷了」、「（問：原本你們在好望角餐廳喝酒
    ？）是」等語（見臺灣苗栗地方法院檢察署96年偵字第6088
    號卷(一)第41頁至第43頁、第133頁至第134頁）。
  (3)綜上可知，被告甲○○確於上開時、地，受被告己○○邀集
    而持鐵條轉折器前往被害人許天賜住處理論，並以扣案之鐵
    條轉折器毆打被害人許天賜之頭部致死。
  (二)被告甲○○於上開時、地，如何持鐵條轉折器毆打被害人許
    天賜之頭部，究明如下：
  (1)證人黃世堯於警詢中（冒其兄黃建民之名應詢）證稱「（問
    ：你為何會載人到現場？載何人經過情形如何？）於95年11
    月25日20時許，老板綽號水里（庚○○）提議要吃宵夜，我
    就騎乘機車載綽號『阿平』（謝國平），一起與工作的同事
    相約到竹南鎮龍鳳港海堤旁的『好望角餐廳』飲酒唱歌，期
    間綽號『阿慶』（己○○）提議說有事情要處理，後來他叫
    我們一起前往，我就載『阿平』（謝國平）2人騎乘機車，
    綽號小頭（經查為林邦尹）騎機車載綽號『雞皮』或『小平
    』（甲○○）2人，我們先到苗栗縣竹南鎮頂埔里『營全宮
    』旁的宿舍等小平（甲○○）下車拿了1支鐵棍坐上機車後
    ，再一起共3部機車5至6人到苗栗縣竹南鎮頂埔里2鄰頂大埔
    96號2樓找綽號『天賜』（許天賜），我與小頭比較慢上去
    ，他們上去之後我就聽到物品扎動的聲音，我到了2樓就發
    現許天賜已經臥倒在椅子上」等語（見臺灣苗栗地方法院檢
    察署96年偵字第6088號卷(一)第31頁至第32 頁）。
  (2)證人謝國平於原審審理中證稱「（問：95年11月25日晚上8
    點有無於竹南龍鳳漁港好望角餐廳喝酒？）有」、「（問：
    當時有幾個人在那裡喝酒？）很多人，忘記了」、「（問：
    喝酒後有無中途離開？）有」、「（問：去哪裡？）他叫我
    們出去」、「（問：他是誰？）（指庚○○）」、「（問：
    老板嗎？）對」、「（問：庚○○叫你們去哪裡？）他說他
    哥哥或是弟弟被欺負叫我們出去」、「（問：你剛才講說被
    欺負？）不是欺負啦，就是有事情」、「（問：他哥哥或他
    弟弟是否指己○○？）對」、「（問：出去時去哪裡？）去
    處理事情的地方」、「（問：你進去的時候有無看到甲○○
    或己○○打死者？）有」、「（問：後來你們如何出去？）
    騎摩托車出去」等語（見原審卷第178至第184頁）。
  (3)證人即共同被告林邦尹於偵查中證稱「（問：甲○○說案發
    當晚，庚○○有和你們一起在好望角餐廳喝酒、吃飯？）是
    」、「（問：甲○○說當晚是庚○○要你們去教訓許天賜？
    ）當時庚○○叫我們和他哥哥一起去，他沒說作什麼事」、
    「（問：怎麼可能跟著去，但不知要幹嘛？）當時庚○○、
    己○○坐在旁邊講話很小聲，沒聽到，接著就要我們跟己○○一起去」等語（見臺灣苗栗地方法院96年度偵緝字第123
    號卷第25頁至第26頁）。
  (4)證人即共同被告甲○○於偵查中證稱「（問：案發當晚，水
    里有和你或己○○電話聯絡？）當天是『水里』（庚○○）
    在好望角餐廳當著我、己○○、林邦尹等人指使我們去許天
    賜住處，等己○○和許天賜說完話，就打許天賜」、「（問
    ：為何庚○○提議要你們去許天賜家打許天賜？）因為己○○向庚○○說了一些話，我也不知道是什麼話，庚○○就要
    我們去打許天賜，庚○○還當場點名要我們這些人去」等語
    （見臺灣苗栗地方法院檢察署96年度偵緝字第123號卷第31
    頁、第32頁）。
  (5)核證人黃世堯、謝國平、林邦尹、甲○○均在場參與並目擊
    本案發生經過，且均受雇於被告庚○○，與被告庚○○間並
    無怨隙，應不致故為不利被告庚○○之陳述，又證人黃世堯
    、謝國平、林邦尹、甲○○關於當時係由被告庚○○要求其
    等與被告己○○共同前往被害人許天賜住處一節均供述一致
    ，足認其等上開陳述應具憑信性。綜上可知，被告甲○○、
    林邦尹及黃世堯、謝國平等人與被害人許天賜間本無仇怨或
    糾葛，係因其等之僱用人庚○○指使，始共同隨同被告己○○於上開時間、地點教訓被害人許天賜，堪認被告甲○○、
    林邦尹及黃世堯、謝國平等人係受到被告庚○○之教唆，始
    起意共同傷害被害人許天賜，而與被告己○○共同前往被害
    人許天賜住處尋釁，途中並共同前往苗栗縣竹南鎮頂埔里「
    營全宮」旁被告己○○之宿舍，拿取庚○○所有、長約98
    至99公分、供綁鐵用之鐵條轉折器1支作為兇器。被告庚○○辯稱伊未教唆甲○○等人共同傷害許天賜云云，顯圖飾卸
    ，不可採信。
  (三)被害人許天賜傷重不治，固係因被告甲○○持鐵條轉折器毆
    打頭部所致，惟被告己○○有參與被告甲○○所實施之毆打
    行為，詳見下述：
  (1)證人即共同被告甲○○於偵訊中證稱「（問：有拿現場圓板
    凳朝許天賜頭、身打？）沒有，圓板凳是己○○拿來打許天
    賜，之前這麼說，是己○○跟他弟弟叫我說的」、「（問：
    己○○事前有無叫你朝許天賜頭打？）沒有。己○○只說一
    看到許天賜就打」、「（問：在場其他人有動手？）在場只
    有我和己○○有動手，其他人沒有動手，己○○叫我一個人
    揹就好」、「（問：己○○除拿圓板凳打許天賜外，有其他
    動作否？）己○○一開始拿現場類似遙控器的東西朝許天賜
    頭砸，我才會接著動手」、「（問：案發當晚，水里有和你
    或己○○電話聯絡？）當天是『水里』（庚○○）在好望角
    餐廳當著我、己○○、林邦尹等人指使我們去許天賜住處，
    等己○○和許天賜說完話，就打許天賜」、「（問：為何庚○○提議要你們去許天賜家毆打許天賜？）因為己○○向庚○○說了一些話，我也不知道是什麼話，庚○○就要我們去
    打許天賜，庚○○還當場點名要我們這些人去」等語（見臺
    灣苗栗地方法院檢察署96年度偵緝字第123號卷第12頁至第
    13頁、第31頁、第37頁）；又於原審審理中證稱「（問：當
    時為何會去案發現場？）因為庚○○叫我們跟己○○一起去
    」、「（問：一起去作什麼？）傷害被害人許天賜」、「（
    問：你們要去許天賜家裡途中有無去拿1支鐵條轉折器？）
    有」、「（問：誰提議要去拿？）己○○」、「（問：後來
    誰拿的？）己○○拿的交給我，叫我帶去現場」、「（問：
    己○○有無出手打人？）有」、「（問：他如何打人？）他
    先跟被害人講話，講一講先拿遙控器砸他頭，旁邊有圓板凳
    ，然後往他身上砸，接著我才下去打」、「（問：為何謝國
    平講的跟你講的不一樣？他說沒有看到己○○打人？）己○○有打，因為警詢一開始己○○就叫我背這個罪，我到地檢
    才翻供」、「（問：庚○○在什麼地方跟你們說講要去傷害
    被害人？）好望角餐廳」、「（問：當時庚○○如何講的？
    ）他叫我們跟他哥哥己○○去，看著他哥哥，若是他哥哥動
    手打人我們就跟著下去」、「（問：為何你要翻供？）因為
    他們當初承諾我的事情沒有做到」、「（問：他們指誰？）
    己○○、庚○○」、「（問：他們承諾你什麼事？）他說後
    續事情他們會處理，在我通緝時庚○○曾經說拿金錢資助我
    ，也都沒有」、「（問：在餐廳的時候己○○有無講說要去
    教訓傷害許天賜？）有」等語（見原審卷第104頁至第106
    頁、第203頁）。
  (2)核證人即共同被告甲○○在場參與並目擊本案發生經過，且
    係受雇於被告己○○之弟庚○○，其與被告己○○間並無怨
    隙，應無誣攀被告己○○、庚○○兄弟2人之動機；又證人
    甲○○所述如何與被告己○○共同犯罪一節，同時供明自己
    如何持鐵條轉折器毆打被害人頭部，並未推諉卸責，自不致
    甘冒偽證罪責而故為不利被告己○○之陳述；況被告己○○
    於警詢中已供稱「是我找他們4人一起前去的。要去之前我
    有告知他們是要去找許天賜理論的」等語（見臺灣苗栗地方
    法院檢察署96年偵字第6088號卷(一)第8頁），足認證人即共
    同被告甲○○上開陳述與事實相符；雖證人甲○○初於警詢
    中未供述如何與被告己○○共同犯罪，惟證人甲○○已詳述
    供明「（問：為何你要翻供？）因為他們當初承諾我的事情
    沒有做到」、「他說後續事情他們會處理，在我通緝時庚○○曾經說拿金錢資助我，也都沒有」等語，則證人甲○○倘
    有誣攀被告己○○之動機，自應早於警詢中供述被告己○○
    如何共同犯罪，較易遂行其目的，而其倘係欲獲得被告己○○、庚○○2人之金錢或其他資助，亦不致於偵、審中更改
    供詞，可知證人甲○○所述因不滿被告己○○、庚○○2 人
    未履行上開約定始供出實情一節，並非虛言。足認證人即共
    同被告甲○○於偵、審中所為上開陳述具憑信性，至其於警
    詢所述此事係因伊與被害人許天賜之爭執而起，應屬迴護被
    告己○○之詞，不足採信。
  (3)再證人馮玉中於警詢中證稱：伊與被害人同住竹南鎮頂埔里
    2鄰頂大埔96號2樓，案發時伊在廁所，只聽見客廳有摔桌椅
    的聲音，出來後即發現被害人許天賜受傷倒臥在椅子上等情
    形（見臺灣苗栗地方法院檢察署96年偵字第6088號卷(一)第61
    頁至第63頁）；又被害人許天賜住處現場照片27張、扣案圓
    板凳之照片4張觀之（見臺灣苗栗地方法院檢察署96 年度偵
    字第6088號卷(一)第73至第76頁、第77頁至第86頁、第88頁至
    第92頁、第10 1頁至第102頁），被害人許天賜遭傷害致死
    之現場，有1張已倒地之圓板凳，該圓板凳腳旁有大量血跡
    ，益證證人即共同被告甲○○於偵、審中所述「圓板凳是己○○拿來打許天賜」等語，與事實相符，堪認被告己○○確
    有參與被告甲○○所實施之毆打行為。被告己○○所辯伊並
    未用圓板凳打人，伊只有以手輕輕打被害人許天賜1個耳光
    云云，顯屬卸責之詞，不可採信。
  (4)綜上可知，本案係因被告己○○與被害人許天賜間之糾紛而
    起，其偕同黃世堯、謝國平、林邦尹、甲○○等人前往被害
    人許天賜住處，顯係為了合力教訓被害人，又途中更共同前
    往其宿舍、由甲○○下車拿取庚○○所有之鐵條轉折器1支
    作為兇器，顯係為壓制被害人，以遂行其教訓被害人之目的
    。而被告己○○、甲○○均為成年人，對鐵條轉折器係質地
    堅硬之兇器，持之敲打人體頭部之要害部位，必致人受傷一
    節，當無不知之理，被告己○○、甲○○仍按照計劃教訓被
    害人，由被告己○○持電視遙控器及圓板凳、被告甲○○持
    鐵條轉折器分別毆打被害人之身體與頭部，足認被告己○○
    、甲○○2人主觀上均有普通傷害之故意。
  (四)按加重結果犯，以行為人能預見其結果之發生為要件，所謂
    能預見乃指客觀情形而言，與主觀上有無預見之情形不同，
    若主觀上有預見，而結果之發生又不違背其本意時，則屬故
    意範圍（最高法院47年臺上字第920號判例參照）。而刑法
    第17條所指「能預見」，係指加重結果之發生，依客觀情形
    ，在一般人之通常觀念可得預見，而非出於偶然者，始克相
    當。本件被告己○○與被害人許天賜間固有怨隙，被告己○○又夥同甲○○等人教訓毆打被害人，惟觀諸被告甲○○雖
    備妥鐵條轉折器，並猛力揮打被害人許天賜頭部2下，惟甲○○與被害人許天賜間並無仇怨，應無置其於死地之動機；
    又依照一般常情，倘行為人持鐵器故意置他人於死，自以密
    集敲打該人之頭部要害，較易遂行其目的，倘2人以上之行
    為人共同為之，亦以各持兇器密集敲打該人之頭部要害，較
    易得逞，惟被告己○○、甲○○2人雖備妥上開鐵條轉折器1
    支，卻係由被告己○○持圓板凳毆打被害人之身體後，再由
    被告甲○○持鐵條轉折器1支敲打被害人2下，衡情被告己○○、甲○○主觀上應無致被害人死亡之故意，惟其等客觀上
    均應能預見被害人遭上開分工方式毆打結果，有發生死亡之
    可能性，已見前述，堪認被告己○○、甲○○基於普通傷害
    之故意而共同傷害被害人之行為，與被害人發生死亡之結果
    ，兩者間有相當因果關係。
  (五)按刑法上之傷害人致死罪為結果犯，如多數人下手毆打，本
    有犯意之聯絡，即屬共同正犯，對於共犯間之實施行為，既
    互相利用，就傷害之結果，自應同負責任，又死亡之結果，
    係行為人間合同傷害行為所致，無論死於何人所加之傷，在
    共犯間均應同負全部之責，並無分別何部分之傷孰為下手人
    之必要（最高法院19年上字第1846號、27年上字第755號判
    例參照）。本件被告己○○因與被害人許天賜間有糾紛，為
    了合力教訓被害人，乃偕同被告甲○○與黃世堯、謝國平、
    林邦尹等人前往被害人許天賜住處，途中更共同前往被告己○○之宿舍、由甲○○下車拿取庚○○所有之鐵條轉折器1
    支作為兇器，以遂行其教訓被害人之目的，被告己○○、甲○○均有合同傷害被害人之行為；又被告2人雖均無致被害
    人死亡之故意，惟客觀上均應能預見被害人遭其等以上開分
    工方式毆打結果，有發生死亡之可能性，已詳見前述，則依
    上開說明，雖被害人所受之致命傷，並非被告己○○持圓板
    凳毆打被害人之身體，而係被告甲○○持鐵條轉折器分別毆
    打被害人頭部所致，惟被害人死亡之結果，既係被告2人間
    合同傷害行為所致，無論被害人死於何人所加之傷，在共犯
    間均應同負全部之責。
  (六)綜上所述，本件事證明確，被告庚○○、己○○、甲○○
    等3人前揭犯行，堪予認定，應依法論科。
  ┌──────────────────────────────┐
參│論罪科刑理由：                                              │
  └──────────────────────────────┘
一、對被告等論罪之說明：
  (一)核被告庚○○所為係犯刑法第29條第1項、第277條第1項教
    唆傷害罪。至被告庚○○教唆原無犯罪意思之甲○○、謝國
    平、黃世堯、林邦尹，使被告甲○○與謝國平、黃世堯萌生
    共同傷害犯意，林邦尹萌生幫助傷害犯意，雖謝國平、黃世
    堯2人未著手前即中止犯意，惟被告甲○○果與被告己○○
    共同為上揭傷害犯行，被告庚○○仍應論以教唆共同傷害罪
    。
  (二)核被告己○○、甲○○所為，均係犯刑法第277條第2項前段
    之傷害致人於死罪。檢察官認被告甲○○係犯刑法第271條
    第1項之殺人罪，因2者社會事實同一，起訴法條尚有未洽，
    應予變更。
  (三)被告己○○、甲○○等2人對被害人之傷害犯行，彼此間有
    犯意聯絡及行為分擔，均為共同正犯。
  (四)被告庚○○前因傷害致死、竊盜及違反麻醉藥品管理條例案
    件，經法院判處應執行有期徒刑11年，於89年4月18日假釋
    出監，94年6月6日假釋期滿未經撤銷，視為執行完畢等情，
    有臺灣高等法院被告前案紀錄表在卷可憑，被告庚○○於5
    年以內故意再犯本案有期徒刑以上之罪，為累犯，應依刑法
    第47條第1項規定，分別加重其刑。
二、原審對被告庚○○、己○○、甲○○等3人論罪科刑，固非
    無見，惟有下列違誤之處：
  (一)按教唆犯之成立係以行為人基於教唆他人犯罪之故意，而教
    唆本無犯意或犯意未確定之他人犯罪，致使他人產生犯罪決
    意而實行犯罪，故對於教唆犯如何基於教唆他人犯罪之故意
    ，而教唆之對象係本未決意犯罪之人之要件，自應於判決之
    事實欄詳予認定，且於理由內說明其判斷之依據及認定之理
    由，始稱適法。原審判決就被告庚○○教唆之對象甲○○、
    謝國平、黃世堯、林邦尹等人原無犯罪意思、迨受被告庚○○教唆後如何起意犯罪等情，均未於事實欄詳予認定，自有
    未洽。
  (二)按持質地堅硬之鐵條轉折器敲打人體頭部之要害部位，必致
    人受傷一節，被告己○○、甲○○自無不知之理，其2人所
    為上開犯行，均係基於共同普通傷害之犯意，已詳見前述；
    惟頭部固係人體要害部位，持質地堅硬之鐵條轉折器敲打人
    體頭部，雖必致人受普通傷害，仍未必當生毀敗視能、聽能
    、語能或其他難治或不治等重傷害之結果，原審並未於理由
    內說明其判斷之依據及認定之理由，即遽認被告己○○、甲○○所為上開犯行，係基共同使人受重傷之犯意，容有未合
    。
三、被告甲○○提起上訴指摘原判決量刑太重，而被告庚○○、
    己○○提起上訴均執前詞否認犯罪，固無理由，惟原審判決
    既有上開可議之處，自應由本院將原審判決予以撤銷改判。
    爰審酌被告庚○○、己○○、甲○○等3人之智識程度及前
    科紀錄，被告庚○○素行不佳，仍不知悛悔警惕，不思循正
    當之途徑處理其兄己○○與被害人許天賜間之細故怨隙，竟
    以暴力方式報復，又本案係因被告己○○而起，其又居主導
    地位，犯後復否認犯行，被告甲○○側係受唆使應允而共同
    犯罪，而其等僅因細故即持兇器下手傷害被害人，結果致被
    害人死於非命，嚴重破壞社會安全秩序，使被害人家屬遭受
    喪親不可回復之損害，本應從重懲處，惟被告甲○○事後與
    被害人家屬達成和解（見原審卷宗第213頁），其犯罪所生
    損害已有所減輕，且被告甲○○犯罪後能坦承傷害致死犯行
    ，面對審判之態度尚屬良好，有悔悟之心等一切情狀，分別
    量處如主文第2、3、4項所示之刑，以資懲儆。又被告庚○○犯罪時間在中華民國96年4月24日以前，所犯之罪合於中
    華民國九十六年罪犯減刑條例第2條第1項第3款之規定，且
    無該條例第3條規定不予減刑之情形，爰減其刑期2分之1，
    並諭知易科罰金之折算標準。
四、按刑法之從刑，係附隨主刑而成立，不得分割，又刑法第38
    條第1項第2、3款及第3項所稱「屬於犯人所有供犯罪所用或
    預備之物及因犯罪所得之物」，係指於裁判時為共犯（包括
    共同正犯、從犯及教唆犯）者間所有，於犯罪時供犯罪所用
    或預備使用及因犯罪所得之物者而言（最高法院93年度臺上
    字第3260號判決意旨參照）。本件扣案之鐵條轉折器1支為
    被告庚○○所有，業據被告庚○○供承在卷（見原審卷宗第
    174頁），且係供被告甲○○、己○○犯罪所用之物，應依
    刑法第38條第1項第2款及同條第3項宣告沒收。至扣案之圓
    板凳1張，雖係供被告己○○犯罪所用之物，惟並非被告等
    人所有，自無從宣告沒收，併此敘明。
據上論斷，應依刑事訴訟法第369條第1項前段、第364條、第299
條第1項前段、第300條，刑法第28條、第29條、第277條第1項、
第2項前段、第47條第1項、第38條第1項第2款，判決如主文。
本案經檢察官乙○○到庭執行職務。
中    華    民    國    97    年    9     月    11    日
            刑事第七庭    審判長法  官  林  榮  龍
                                法  官  張  惠  立
                                法  官  鄭  永  玉
上列正本證明與原本無異。
如不服本判決應於收受送達後十日內向本院提出上訴書狀，其未
敘述上訴之理由者並得於提起上訴後十日內向本院補提理由書（
均須按他造當事人之人數附繕本）。
                                書記官    瑞  芳
中    華    民    國    97    年    9     月    11    日


司法院資訊處製作；財團法人民間司法改革基金會備份。
